【裁判字號】    97,訴,348
【裁判日期】    971110
【裁判案由】    清償債務
【裁判全文】
臺灣雲林地方法院民事判決               97年度訴字第348號
原      告  國泰人壽保險股份有限公司
法定代理人  乙○○
訴訟代理人  丙○○
被      告  甲○○
上列當事人間請求清償債務事件，本院於民國97年10月27日言詞
辯論終結，判決如下：
    主  文
被告應給付原告新台幣捌拾肆萬陸仟伍佰零捌元，及其中新台幣
柒拾玖萬壹仟陸佰柒拾陸元部分，自民國九十一年七月十三日起
至清償日止，按週年利率百分之八．八計算之利息，暨按上開利
率百分之二十計算之違約金。
訴訟費用新台幣玖仟貳佰伍拾元由被告負擔。
    事實及理由
一、按訴狀送達後，原告不得將原訴變更或追加他訴。但有擴張
    或減縮應受判決事項之聲明者，不在此限，民事訴訟法第25
    5 條第1 項第3 款定有明文。原告起訴請求被告給付新台幣
    （下同）846,508 元，及自民國91年7 月13日起至清償日止
    ，按週年利率8.8%計算之利息，暨按上開利率20% 計算之違
    約金，嗣於本院97年10月27日審理時，改請求被告給付846,
    508 元，及其中791,676 元部分自91年7 月13日起至清償日
    止，按週年利率8.8%計算之利息，暨按上開利率20% 計算之
    違約金，經核原告上開聲明乃屬減縮聲明，參諸首開規定，
    應予准許，合先敘明。
二、原告主張：訴外人郭千鶴邀集被告為連帶保證人於82年6 月
    11日向原告借款162 萬元，約定借款期間自82年6 月11日起
    至97年6 月11日止，利息按年息10％計算，如遇原告於每年
    3 月或9 月或因國內外情勢變遷時，得隨同調整，倘未按期
    攤還本息時即喪失期限利益，視為全部到期，除應按約定利
    率付息外，逾期清償在6 個月以內者，按上開利率10% ，超
    過6 個月者，按上開利率20% 計付違約金（下稱系爭借款）
    ，被告並願與訴外人郭千鶴負連帶清償之責。詎訴外人郭千
    鶴自88年8 月11日起即未履行繳款義務，計積欠原告共計
    1,204, 589元，及自88年8 月11日起至清償日止，按週年利
    率8.8%計算之利息，並自88年9 月12日起至清償日止，逾期
    在6 個月以內者，按上開利率10% ，超過6 個月者，按上開
    利率20 %計付違約金，因訴外人郭千鶴無法償還系爭債務，
    原告遂聲請拍賣抵押物，並受償744,034 元，尚有846,508
    元，及其中791,676 元部分，自91年7 月13日起至清償日止
    ，按週年利率8.8%計算之利息，暨按上開利率20 %計算之違
    約金未清償。被告既為系爭借款之連帶保證人，依法即應負
    上開連帶保證債務，爰依連帶保證關係，提起
    本件訴訟等語。並聲明：如主文所示。
三、被告則以：原告委託訴外人丙○○於97年7 月間與被告協議
    ，同意被告清償系爭借款餘額846,508 元之2 分之1 ，即可
    免除被告連帶保證債務，詎訴外人丙○○未與被告聯繫收取
    423,254 元，反提起本訴，實有違誠信。又原告應於訴外人
    郭千鶴於88年8 月11日未如期繳款時，即應負聯繫告知被告
    義務，惟原告並未善盡告知義務，被告迭至拍定後系爭借款
    仍不足額清償之際，方知上情。再訴外人郭千鶴係分期攤還
    系爭借款，而未定返還期限者，借用人得隨時返還，貸與人
    亦得定1 個月以上之相當期限，催告返還。本件清償債務已
    歷6 年之久，原告需經意思通知達到被告始生效力，然原告
    卻未催告被告，直至97年7 月21日依督促程序送達支付命令
    ，是被告遲延給付即應自斯時計算，而就遲延利息 309,880
    元、違約金54,832元依法不負清償責任等語置辯。並聲明：
    原告之訴駁回。
四、兩造不爭執之事實：
  (一)訴外人郭千鶴邀集被告為連帶保證人於82年6 月11日向原告
    借貸系爭借款，被告並願與訴外人郭千鶴負連帶清償之責。
    詎訴外人郭千鶴自88年8 月11日起即未履行繳款義務，計積
    欠原告共計1,204,589 元，及自88年8 月11日起至清償日止
    ，按週年利率8.8%計算之利息，並自88年9 月12日起至清償
    日止，逾期在6 個月以內者，按上開利率10% ，超過6 個月
    者，按上開利率20 %計付違約金。
  (二)訴外人郭千鶴因無法償還系爭債務，原告遂聲請拍賣訴外人
    郭千鶴所有坐落雲林縣斗六市○○段社口小段109 ─34號土
    地及其上同地段1569號建物，上開土地、建物後以 757,000
    元拍定。上開土地增值稅經核計為12,966元，原告並因而支
    出執行費21,241元。
五、本件兩造所爭執之處，應在於：兩造是否協議被告清償系爭
    借款不足額之半數即423,254 元，被告即可免除系爭連帶保
    證債務？被告應連帶給付系爭借款之利息、違約金起算日為
    何？茲論述如下：
  (一)按當事人主張有利於己之事實者，就其事實有舉證之責任，
    民事訴訟法第277 條前段定有明文。又按原告對於自己主張
    之事實已盡證明之責後，被告對其主張，如抗辯其不實並提
    出反對之主張者，則被告對其反對之主張，亦應負證明之責
    ，此為舉證責任分擔之原則，最高法院18年度上字第2855號
    判例可資參照。原告主張訴外人郭千鶴尚有846,508 元，及
    其中791,676 元部分，自91年7 月13日起至清償日止，按週
    年利率8.8%計算之利息，暨按上開利率20 %計算之違約金未
    清償等事實，業據其提出擔保放款借據、約定書、本院民事
    執行處強制執行金額計算書分配表為證，復為被告所不爭執
    ，且經本院依職權調閱本院90年度執字第6847號執行卷核對
    無訛，自堪信原告上開主張之情節為真實。被告雖辯稱兩造
    業已協議被告清償系爭借款不足額之半數即423,254 元，被
    告即可免除系爭連帶保證債務等語，然為原告所否認，則揆
    之上開判例意旨，被告就此情節即應負反證證明之責，然被
    告迄仍未就上開情節舉反證以實其說，尚難認被告已盡舉反
    證之責，是被告抗辯上開情節，自不足採信。
  (二)復按給付有確定期限者，債務人自期限屆滿時起，負遲延責
    任，民法第229 條第1 項定有明文。又按消費借貸契約，借
    用人應於約定期限內，返還與借用物種類、品質、數量相同
    之物。遲延之債務，以支付金錢為標的者，債權人得請求依
    法定利率計算之遲延利息，但約定利率較高者，仍從其約定
    利率。當事人得約定債務人不履行債務時，應支付違約金，
    民法第478 條前段、第233 條第1 項、第250 條第1 項分別
    定有明文。再保證債務所謂之連帶，係指保證人與主債務人
    負同一債務，而對於債權人各負擔全部給付責任，此參酌民
    法第272 條第1 項連帶債務規定之文義甚明。原告主張訴外
    人郭千鶴以被告為連帶保證人，於82年6 月11日與原告簽訂
    擔保放款借據，向原告借款1,620,000 元，彼等並約定借款
    人如有一期未依限履行繳款時，即喪失期限利益，借款視為
    全部到期，並自遲延之日起支付利息及逾期之違約金等語，
    業據其提出擔保放款借據、約定書為證，被告並不爭執該擔
    保放款借據、約定書上「甲○○」之簽章係被告所為，則依
    契約自由原則，被告自應受此約定之拘束。有關訴外人郭千
    鶴繳款至88年8 月11日，即未再繼續履行繳款義務乙節，為
    兩造所不爭執，則依上開約定，系爭借款於斯時起，即視為
    全部到期，訴外人郭千鶴及被告並自遲延之日起連帶支付利
    息及逾期之違約金，要無被告所辯系爭借款係未定期限償還
    之情，是被告辯稱系爭借款為未定期限償還之債務，被告應
    自原告催告通知債還之日起始負遲延利息、違約金責任等語
    ，揆之上開法條規定，於法無據，要不足取。從而，原告依
    據連帶保證之法律關係，請求被告依約清償上開所餘借款及
    利息、違約金，於法自屬有據，應予准許。
六、末按清償人所提出之給付，應先抵充費用，次充利息，次充
    原本，固為民法第三百二十三條前段所明定。至於違約金之
    性質則與利息不同，民法既無違約金儘先抵充之規定，其抵
    充之順序，應在原本之後，最高法院80年度台上字第390 號
    判決要旨可資參照。有關系爭借款訴外人郭千鶴尚有1,204,
    589 元未清償予原告，而原告於本院民事執行處僅取得分配
    款744,034 元，尚有不足分配額846,508 元之情，業如前述
    ，觀之原告於上揭執行程序向本院聲請分配項目為債權原本
    1,204,586 元、利息309,880 元及違約金54,832元（見卷附
    本院民事執行處強制執行金額計算書分配表），則據民法第
    323 條前段規定可知，原告所獲分配744,034 元即應先抵充
    費用、利息、債權原本，是原告依連帶保證之法律關係向被
    告請求給付846,508 元（ (計算式：744,034 〈已受償金額
    〉－21,241〈費用〉－309,880 〈利息〉－1,204,589 〈債
    權原本〉＝－791,676)，是原告尚有791,676 元之債權原本
    與54,832元之違約金未清償，共計846,508 元 (計算式：79
    1,676 ＋54,832＝846,508 元未清償)） ，及其中 791,676
    元部分自91年7 月13日起至清償日止，按週年利率8.8%計算
    之約定利息，並自同日起至清償日止，按上開利率20% 加計
    之約定違約金，依法自屬有據，自應准許。
七、從而，原告依連帶保證之法律關係請求被告給付借款846,50
    8 元，及其中791,676 元部分自91年7 月13日起至清償日止
    ，按週年利率8.8%計算之利息，暨按上開利率20% 加計違約
    金，為有理由，應予准許。
八、本件判決之基礎已臻明確，兩造其餘之攻擊防禦方法，及被
    告聲請訊問證人郭千鶴，均經斟酌，核與判決之結果不生影
    響，爰不一一論述，附此敘明。
九、訴訟費用負擔之依據：依民事訴訟法第78條。
中    華    民    國    97    年    11    月    10    日
                  民事第二庭    法  官  陳秋如
以上正本係照原本作成
如對本判決上訴，須於判決送達後20日內向本院提出上訴狀（需
提出繕本）
中    華    民    國    97    年    11    月    10    日
                                書記官  楊麗雪


司法院資訊處製作；財團法人民間司法改革基金會備份。
